【裁判字號】    95,台上,2185
【裁判日期】    950928
【裁判案由】    履行同居等
【裁判全文】
最高法院民事判決            九十五年度台上字第二一八五號
上  訴  人  甲○○
訴訟代理人  黃雅琴律師
            羅宗賢律師
被 上訴 人  乙○○
訴訟代理人  張繼準律師
上列當事人間履行同居等事件，上訴人對於中華民國九十四年十
二月六日台灣高等法院台中分院第二審判決（九十四年度家上字
第一一五號），提起上訴，本院判決如下：
    主  文
原判決關於駁回上訴人就履行同居之上訴及該訴訟費用部分廢棄
，發回台灣高等法院台中分院。
其他上訴駁回。
第三審訴訟費用，關於駁回其他上訴部分，由上訴人負擔。
    理  由
本件被上訴人主張：兩造於民國九十一年十二月八日結婚後，即
共同設籍居住於台中縣豐原市○○里○○○路○段一三九號一九
樓之一（下稱戶籍地），並育有未成年之子劉陳顥（男、九十二
年十二月十四日生）。兩造對於夫妻之共同住所既未曾為協議或
依法聲請法院定之，仍應依民法第一千零二條第二項之規定，推
定夫妻共同戶籍地為兩造之住所地。再兩造並無不與伊母親陳碧
芬同住之協議，詎上訴人竟於九十三年五月十七日無故攜同劉陳
顥返回娘家居住，拒不履行同居之義務。且陳碧芬遷入兩造戶籍
地係因上訴人無故離家，家中無人照料之故，並非久住，上訴人
執為拒絕履行同居之正當事由，自非可採等情。爰依民法第一千
零一條前段之規定，求為命上訴人應與伊在戶籍地同居之判決。
對於上訴人之反訴則以：上訴人未能證明兩造間有難以維持婚姻
之重大事由，且兩造自九十三年五月初屢生齟齬，伊亦無拒絕溝
通或溝通無效之情事。再者，上訴人屢次表達願與伊協商，顯見
兩造間均有維繫婚姻關係之意願，足認兩造間之婚姻破綻可藉由
溝通協調予以修復。是上訴人反訴請求離婚及附帶請求酌定劉陳
顥親權行使狀態與扶養費，均無理由等語，資為抗辯。
上訴人則以：兩造既未協議夫妻間之住所，被上訴人亦未向法院
聲請裁定夫妻之住所，卻遽指戶籍地為夫妻之住所，而訴請伊至
該戶籍地履行同居義務，即有未合。再者，兩造既於九十三年五
月十七日達成協議，由伊攜同劉陳顥返回娘家休養，然被上訴人
及其家人一再前往騷擾、施暴，令伊不堪其擾。被上訴人未遵守
不與陳碧芬同住之協議，於九十三年五月十七日由陳碧芬逕自遷
入兩造住處，並私自更改兩造家中之傢具與擺設，非但已嚴重影
響兩造婚姻之和諧，甚且無意讓伊返家。是伊顯有未能與被上訴
人履行同居義務之正當理由等語，資為抗辯。並反訴主張：被上
訴人以不實之事由向法院訴請履行同居，讓伊心理上痛苦不堪，
伊念及兩造結婚僅年餘，劉陳顥亦剛出生，實應努力溝通，以維
彼此婚姻之和諧，遂表示願意接受婚姻諮商。惟被上訴人並未履
行先撤回履行同居訴訟之協議，並以存證信函否認婚姻諮商協議
之內容，伊只好再以存證信函向被上訴人表達如其不遵守協議，
即會提出反訴。之後，伊再三向被上訴人表達協商之意願，但被
上訴人均未予置理，伊復屢遭被上訴人及其家屬人格侮辱、精神
虐待，且被上訴人又處心積慮地設計，以塑造出伊之負面形象，
進而作為日後訴請離婚之手段。凡此可歸責於被上訴人之種種行
為，屢屢撕裂夫妻情感，已令兩造婚姻關係出現重大破綻而難以
維持婚姻生活，爰依民法第一千零五十二條第二項規定訴請離婚
，並附帶請求酌定劉陳顥權利義務行使負擔由伊任之，及被上訴
人每月應負擔劉陳顥扶養費用新台幣一萬元之判決。
原審維持第一審所為上訴人敗訴之判決，駁回其上訴，無非以：
兩造之子劉陳顥自出生後，平日即由上訴人之母陳林嘉凌協助照
顧，假日則由兩造帶回戶籍地，九十三年五月十四日星期五晚上
，被上訴人偕其母陳碧芬及訴外人鐘文達至上訴人娘家接回劉陳
顥，惟未帶回兩造上開戶籍地而係先帶至陳碧芬於台中縣潭子鄉
之住處，上訴人則於翌日凌晨時分趕往陳碧芬之上開住處尋找，
兩造與劉陳顥及陳碧芬再一同回到兩造戶籍地協商，同日凌晨四
時三十分許，又由上訴人將劉陳顥帶回上訴人娘家等情，為兩造
所不爭，則上訴人在三更半夜勞師動眾要求陳碧芬必須讓其帶回
劉陳顥，其對陳碧芬欠缺應有之尊重，實不可取。再者，同年月
十六日陳碧芬係因左腎盂輸尿管交接處結石及腎盂腎炎，至中國
醫藥大學附設醫院急診，有診斷證明書在卷可稽，則其未能親自
照顧小孩，難謂有可歸責之處。再依被上訴人提出且兩造不爭執
之同年月十七日之協商錄音譯文，可知上訴人於協商過程不斷出
現激烈之言詞，被上訴人則少有情緒性之言詞表現，足見上訴人
不僅對他人及長輩欠缺尊重，且個性強勢又自我中心，無法與人
有效溝通，已非單純情緒激動可以解釋。上訴人另主張屢遭被上
訴人及其家屬人格侮辱、精神虐待等節，均為被上訴人所否認，
參酌上訴人前揭無法與人有效溝通之舉，則被上訴人及其母陳碧
芬縱有上訴人所指之非理性及衝動之舉措，是否全可歸責於被上
訴人，已非無疑。故被上訴人及陳碧芬於上訴人離家後之行為固
有過當，但仍不能執此事後發生之事由，作為離家之合法理由。
又履行同居訴訟，原即為求維繫婚姻完整而設，上訴人既未履行
同居義務，被上訴人未撤回履行同居訴訟，雖與協議相違背，尚
難認無維持婚姻之意願。是上訴人以被上訴人並未依兩造協議先
撤回履行同居訴訟，足見被上訴人並無意維持婚姻等語置辯，尚
難憑採。按夫妻之結合，本係兩個家庭之聯合，由於生活環境、
背景及習慣之不同，夫妻、婆媳相處間，偶有勃谿，在所難免，
如依社會一般觀念及客觀標準觀察，上訴人所辯情節，或無法舉
證證明，或屬輕微，即不得藉口有不能同居之正當理由。且夫妻
間首重彼此包容，發生摩擦應即尋求溝通解決之道，絕非一昧要
求他方配合自己之需求所能克服。兩造自結婚至分居，僅有一年
五月有餘，仍應盡更多心力，學習夫妻相處之道，不應視婚姻如
兒戲。兩造既為夫妻，上訴人自當履行同居義務，故被上訴人起
訴請求上訴人履行同居義務，為有理由。另兩造共同之戶籍係設
於前揭戶籍地，有戶籍謄本在卷可稽。則上開戶籍地自應推定為
兩造共同之住所地，而上訴人復無其他不能居住該戶籍地之情事
，則被上訴人請求上訴人應在戶籍地履行同居之義務，洵屬有據
。次按夫妻之一方，有民法第一千零五十二條第一項以外之重大
事由，難以維持婚姻者，夫妻之一方得請求離婚；但其事由應由
夫妻之一方負責者，僅他方得請求離婚，民法第一千零五十二條
第二項定有明文。又民法第一千零五十二條第二項但書規定難以
維持婚姻之重大事由應由夫妻之一方負責者，僅他方得請求離婚
，係為公允而設，故難以維持婚姻之重大事由，夫妻雙方均須負
責時，應比較衡量雙方之有責程度，僅責任較輕之一方，得向責
任較重之他方請求離婚，或有責程度相同時，雙方均得請求離婚
，始符公平。本件兩造婚姻發生不和，癥結在於九十三年五月十
四日、同年月十七日上訴人對陳碧芬照顧劉陳顥之不信任與不尊
重，上訴人於同年五月十七日攜子離家後，方衍生諸多衝突，被
上訴人居於其母及上訴人之間，固應盡協調之責任，惟上訴人未
能體諒陳碧芬對孫兒之親情，適度尊重被上訴人之家人，當屬於
較可歸責之一方。惟兩造僅結婚二年餘，依上訴人主張之婚姻破
綻情節，如能本於理性溝通、適時讓步、相愛相敬、分憂解愁及
真誠以對之理念，其婚姻關係仍不無修補之可能，尚難認客觀上
已達於倘處於同一境況，任何人均將喪失維持婚姻希望之程度。
從而上訴人依民法第一千零五十二條第二項規定請求離婚，並附
帶請求酌定劉陳顥之權利義務由其行使負擔，及命被上訴人按月
給付劉陳顥扶養費部分，均為無理由等詞，為其判斷之基礎。
關於廢棄發回（即本訴履行同居）部分：
按判決理由項下，應記載關於攻擊或防禦方法之意見，民事訴訟
法第二百二十六條第三項定有明文。法院為當事人敗訴之判決，
而其關於攻擊或防禦方法之意見有未記載於判決理由項下者，即
為同法第四百六十九條第六款所謂判決不備理由之違背法令。又
法院之裁判，係以最後事實審言詞辯論終結時所得資料為基礎。
查上訴人於原審主張本件經第一審法院判決後，上訴人積極聯絡
被上訴人欲返回戶籍地，惟被上訴人卻始終拒絕溝通或聯絡，且
將前開房屋故意以換鎖之方式使其無法返回住處，並提出錄音譯
文、存證信函等件影本及照片為證（見二審卷五四至八八頁、一
二七至一二九頁）。凡此攸關上訴人是否有拒絕履行同居，被上
訴人得否為履行同居之請求，自屬重要之防禦方法，原審未於判
決理由項下記載其取捨之意見，即為上訴人不利之認定，有判決
不備理由之違法。上訴論旨，指摘原判決關於此部分不當，聲明
廢棄，為有理由。
關於駁回其他上訴（即反訴離婚）部分：
原審以前揭理由，就上訴人主張依民法第一千零五十二條第二項
規定請求離婚，並附帶請求酌定劉陳顥之權利義務由其行使負擔
，及命被上訴人按月給付劉陳顥扶養費部分均為無理由，應予駁
回。因而維持第一審所為上訴人該部分敗訴之判決，駁回其對該
部分之上訴，經核並無違誤。上訴論旨，就原審取捨證據、認定
事實之職權行使，指摘原判決此部分為不當，求予廢棄，非有理
由。
據上論結，本件上訴一部為有理由，一部為無理由。依民事訴訟
法第四百七十七條第一項、第四百七十八條第二項、第四百八十
一條、第四百四十九條第一項、第七十八條，判決如主文。
中    華    民    國  九十五  年    九    月  二十八  日
                      最高法院民事第七庭
                          審判長法官  劉  延  村
                                法官  劉  福  來
                                法官  黃  秀  得
                                法官  吳  謀  焰
                                法官  李  寶  堂
      本件正本證明與原本無異
                                      書  記  官
中    華    民    國  九十五  年    十    月   十六   日
                                                 Ｒ

司法院資訊處製作；財團法人民間司法改革基金會備份。
